---
title: 'Importación de datos'
author: 'Mateo Vega'
format: 
  html:
    embed-resources: true
---


```{r}
#| warning: false

library(tidyverse)
```

## Leer datos de un archivo

```{r}
estudiantes <- read_csv("data/students.csv")
```
- Qué nos dice el mensaje que sale cuando corremos `read_csv()`?

### Consejo práctico

```{r}
estudiantes
```

- Qué está mal con estos datos?
- Cuales son los pasos que debemos tomar para mejorar y entender la base?

```{r}
estudiantes <- read_csv("data/students.csv", na = c("N/A", ""))
estudiantes
```

```{r}
estudiantes |> 
  rename(
    student_id = `Student ID`,
    full_name = `Full Name`
  )
```

```{r}
estudiantes |> janitor::clean_names()
```

```{r}
estudiantes |> 
  janitor::clean_names() |> 
  mutate(meal_plan = factor(meal_plan))
```

- Qué cambió?

```{r}
estudiantes <- estudiantes |> 
  janitor::clean_names() |> 
  mutate(
    meal_plan = factor(meal_plan),
    age = parse_number(if_else(age == "five", "5", age))
  )
estudiantes
```

- Cómo funciona el if else en el código anterior?

### Otros argumentos

`read_csv()` puede leer cadenas que se creen y formateadas como un archivo CSV

```{r}
read_csv(
  "a,b,c
  1,2,3
  4,5,6"
)
```

```{r}
read_csv(
  "Primer linea con metadatos
  Segunda linea con metadatos
  x,y,z
  1,2,3",
  skip = 2
)
```

```{r}
read_csv(
  "# Un comnetario que quiero saltar
  x,y,z
  1,2,3",
  comment = "#"
)
```

```{r}
read_csv(
  "1,2,3
  4,5,6",
  col_names = FALSE
)
```

```{r}
read_csv(
  "1,2,3
  4,5,6",
  col_names = c("x", "y", "z")
)
```

### Otros tipos de datos

- Cuales otras funciones existen para otros tipos de datos?

### Ejercicios









































































































































































