---
title: 'Capas'
author: 'Mateo Vega'
format: 
  html:
    embed-resources: true
---

```{r}
#| echo: false
#| warning: false

library(tidyverse)
```


## Mapeados estéticos

```{r}
mpg
```

* Describe este conjunto de datos, qué variables y tipos tiene?


```{r}
ggplot(mpg, aes(x = displ, y = hwy, color = class)) +
  geom_point()
```

```{r}
ggplot(mpg, aes(x = displ, y = hwy, shape = class)) +
  geom_point()
```

* Qué significan las advertencias que salen al poner `shape = class`?

```{r}
ggplot(mpg, aes(x = displ, y = hwy, size = class)) +
  geom_point()
```

```{r}
ggplot(mpg, aes(x = displ, y = hwy, alpha = class)) +
  geom_point()
```

```{r}
ggplot(mpg, aes(x = displ, y = hwy)) +
  geom_point(color = "blue")
```

[Opciones para un gráfico ggplot2](https://ggplot2.tidyverse.org/articles/ggplot2-specs.html)


## Objetos geométricos

```{r}
ggplot(mpg, aes(x = displ, y = hwy)) +
  geom_point()
```

```{r}
ggplot(mpg, aes(x = displ, y = hwy)) +
  geom_smooth()
```

* Cual es la diferencia de estos dos gráficos anteriores?
* Cual es la diferencia en poner los valores a mapear en la capa `geom` que globalmente en la capa `ggplot`?

```{r}
ggplot(mpg, aes(x = displ, y = hwy, shape = drv)) +
  geom_smooth()
```
```{r}
ggplot(mpg, aes( x = displ, y = hwy, linetype = drv)) +
  geom_smooth()
```


```{r}
ggplot(mpg, aes(x = displ, y = hwy, color = drv)) +
  geom_point() +
  geom_smooth(aes(linetype = drv))
```

* Qué tiene de especial este gráfico?

```{r}
ggplot(mpg, aes(x = displ, y = hwy)) +
  geom_smooth()
```

```{r}
ggplot(mpg, aes(x = displ, y = hwy)) +
  geom_smooth(aes(group = drv))
```

```{r}
ggplot(mpg, aes(x = displ, y = hwy)) +
  geom_smooth(aes(color = drv), show.legend = FALSE)
```

* Cual es la diferencia entre `group` y `linetype`.
* Para qué sirve poner mapeados en la función `geom` y no globalmente?

```{r}
ggplot(mpg, aes(x = displ, y = hwy)) +
  geom_point(aes(color = class)) +
  geom_smooth()
```


```{r}
ggplot(mpg, aes(x = displ, y = hwy)) +
  geom_point() +
  geom_point(
    data = mpg |> filter(class == "2seater"),
    color = "red"
  ) +
  geom_point(
    data = mpg |> filter(class == "2seater"),
    shape = "circle open", size = 3, color = "blue"
  )
```

* Qué nos pueden decir diferentes `geoms`?

```{r}
ggplot(mpg, aes(x = hwy)) +
  geom_histogram(binwidth = 2)
```

```{r}
ggplot(mpg, aes(x = hwy)) +
  geom_density()
```

```{r}
ggplot(mpg, aes(x = hwy)) +
  geom_boxplot()
```

[Extensiones de ggplot](https://exts.ggplot2.tidyverse.org/gallery/)

```{r}
library(ggridges)

ggplot(mpg, aes(x = hwy, y = drv, fill = drv, color = drv)) +
  geom_density_ridges(alpha = 0.5, show.legend = FALSE)
```

[Referencia ggplot](https://ggplot2.tidyverse.org/reference/)

















































